【裁判字號】    98,訴,1245
【裁判日期】    980806
【裁判案由】    偽造文書等
【裁判全文】
臺灣臺北地方法院刑事判決              98年度訴字第1245號
公  訴  人  臺灣臺北地方法院檢察署檢察官
被      告  甲○○
上列被告因偽造文書等案件，經檢察官提起公訴（98年度偵字第
14241號），因被告於本院準備程序進行中先就被訴事實為有罪
之陳述，經本院合議庭裁定適用簡式審判程序，茲判決如下：
    主  文
甲○○共同行使偽造公文書，足以生損害於公眾及他人，處有期
徒刑壹年貳月。附表所示之物均沒收。
    事  實
一、甲○○因缺錢花用，於民國98年6月4日，循中國時報求職版
    之廣告，撥打電話向真實姓名年籍不詳、綽號「老王」之成
    年男子應徵工作。而「老王」為某不詳詐欺集團之成員，其
    指示甲○○於98年6月5日上午7時許，至桃園縣中壢火車站
    置物櫃拿取放有附表編號1所示該詐欺集團成員於不詳時間
    、地點，冒用台北地檢署檢察官楊文慶名義偽造完成之「臺
    北地方法院地檢署監管科98年度存字第617號」公文1紙（其
    上並有偽造之「檢察執行處鑑」、「法務部行政執行署台北
    行政執行處凍結管收命令印」印文各1枚，並記載依據臺灣
    臺北地方法院98年度金字第0028168號刑事裁定等不實內容
    ）及附表編號2所示NOKIA牌手機1支（內含0000000000號行
    動電話門號SIM卡1枚）之公事包1個，並要求甲○○使用該
    手機聽候指示前往指定地點取款，取款成功將可取得相當報
    酬。緣「老王」所屬詐欺集團某不詳真實姓名年籍之成年男
    子成員先於98年6月3日某時，撥打電話給許福誠，向乙○○
    佯稱其為桃園某銀行行員，查悉乙○○配偶許王明姿之身分
    證遭冒用開戶涉嫌洗錢云云，復於98年6月4日上午9時許，
    由該詐欺集團另名不詳真實姓名年籍之成年男子撥打電話給
    乙○○，接續對乙○○誆稱：其為桃園刑事局小隊長，其接
    獲民眾檢舉乙○○涉及投資洗錢案，因洗錢案名單內有乙○
    ○之配偶許王明姿，其需要製作電話錄音筆錄，要求乙○○
    告知名下所有帳戶，以便釐清有無涉及其他刑案，復以其已
    查悉乙○○及配偶許王明姿涉及洗錢，有兩種方法解決，一
    是要把乙○○抓起來，另一是分案處理，將乙○○名下資金
    交由地檢署監管科監管云云，旋由該詐欺集團另名不詳真實
    姓名年籍成年男子佯裝其係「楊檢察官」以電話向乙○○訛
    稱：其查獲乙○○帳戶涉及洗錢，要求乙○○凍結銀行帳戶
    配合警察調查，其將派書記官張文光於同日下午15時許，至
    臺北市○○路○段81號前，向乙○○收取新臺幣（下同）127
    萬元，及交付監管存款接受調查之公文給乙○○簽收云云，
    使乙○○陷於錯誤，於98年6月4日下午15時許，將現金127
    萬元交付予該詐欺集團某不詳真實姓名年籍、假冒「書記官
    張文光」之成年男子，該假冒「書記官張文光」之不詳成年
    男子則將附表編號3所示由該詐欺集團成員於不詳時間、地
    點，冒用「檢察官楊文慶」、「書記官張文光」名義偽造完
    成之「台北地檢署監管科高監字第0028168號函」公文書1紙
    （其上並有偽造之「法務部行政執行署台北執行處凍結管收
    命令印」、「檢察執行處鑑」印文各1枚），交付予乙○○
    而行使之，以冒充其係臺灣臺北地方法院檢察署監管科書記
    官而行使公務員職權，足以生損害於法務部行政執行署臺北
    執行處、臺灣臺北地方法院檢察署、檢察官楊文慶、書記官
    張文光及乙○○。嗣於98年6月5日上午9時許，該詐欺集團
    假冒「楊檢察官」之不詳姓名年籍成年男子又打電話向乙○
    ○佯稱要繼續監管乙○○另一帳戶存款77萬元，要求乙○○
    於同日12時40分許，在臺北市○○區○○路3段81號前，將
    該帳戶存款領出裝在綠色袋子內交給監管人員云云，因乙○
    ○查覺有異，遂報警處理，並假意配合該詐欺集團要求，於
    約定時間前往約定地點交款。另「老王」則於同日中午前某
    時撥打電話給甲○○，指示甲○○於同日中午12時40分許，
    至臺北市○○區○○路3段81號前，持附表編號1所示偽造公
    文書向手拿綠色袋子之乙○○收款。甲○○明知上開公文係
    偽造公文書，且持偽造之公文書向他人取款，係詐欺取財行
    為，為貪圖不法報酬，仍與前開自稱「老王」及假冒桃園某
    銀行人員、桃園刑事局小隊長、檢察官楊文慶、書記官張文
    光等成年人士所共組之詐欺集團成員，共同基於冒充公務員
    而行使其職權、行使偽造公文書以詐欺取財之犯意聯絡，推
    由甲○○持附表編號1所示偽造公文書前去取款。嗣於98年6
    月5日中午12時40分許，甲○○到達臺北市○○區○○路3段
    81號前與乙○○見面時，乙○○假意配合交付現金77萬元給
    甲○○，甲○○則出示附表編號1所示偽造之「臺北地方法
    院地檢署監管科98年度存字第617號」公文1紙予乙○○而行
    使之，以冒充其係臺灣臺北地方法院檢察署監管科人員而行
    使公務員職權，旋為埋伏警員當場查獲，致未詐得款項，惟
    仍足以生損害於臺灣臺北地方法院檢察署、臺灣臺北地方法
    院、法務部行政執行署、檢察官楊文慶及乙○○，並為警在
    甲○○所拿公事包內扣得如附表編號1、2所示之物。
二、案經乙○○訴由臺北市政府警察局松山分局報請臺灣臺北地
    方法院檢察署檢察官偵查起訴。
    理  由
一、程序方面：
    本件被告甲○○所犯共同僭行公務員職權罪、行使偽造公文
    書罪、詐欺取財未遂罪，均係死刑、無期徒刑、最輕本刑為
    3年以上有期徒刑以外之罪，亦非高等法院管轄第一審案件
    ，於準備程序進行中，被告先就被訴事實為有罪之陳述，經
    告知被告簡式審判程序之旨，並聽取其及檢察官之意見後，
    本院合議庭裁定由受命法官進行簡式審判程序，是本件之證
    據調查，依刑事訴訟法第273條之2規定，不受同法第159條
    第1項、第161條之2、第161條之3、第163條之1及第164條至
    第170條規定之限制，合先敘明。
二、認定犯罪事實所憑證據及理由：
    上揭犯罪事實，業據被告甲○○於警詢、檢察官訊問及本院
    審理時坦承在卷，核與證人即告訴人乙○○於警詢時指訴情
    節相符（見98年度偵字第14241號偵查卷第6至9頁），並有
    告訴人乙○○之存摺影本2紙、扣案物品照片2幀（同上偵查
    卷第26至27頁、第24頁），復有如附表編號1至3所示之物扣
    案可資佐證。堪認被告上開任意性自白與事實相符，應堪採
    認。本件事證明確，被告犯行洵堪認定，應予依法論科。
三、論罪科刑：
  (一)按刑法上所謂公印或公印文，係專指表示公署或公務員資格
    之印信而言，即俗稱大印與小官章及其印文，最高法院69年
    度臺上字第693號著有判例；刑法第218條第1項所稱之公印
    ，係指由政府依印信條例第6條相關規定製發之印信，用以
    表示公署或公務員之資格，即俗稱之大印及小官章而言。至
    其形式凡符合印信條例規定之要件而製頒，無論為印、關防
    、職章、圖記，如足以表示其為公務主體之同一性者，均屬
    之（最高法院89年度台上字第3155號判決意旨參照）；再按
    「刑法第218條第1項所謂公印，係指公署或公務員所用之印
    信而言，否則即為普通印章，經本院著有先例。本件原判決
    事實第2項認定上訴人所偽造之「台灣北區電信管理局」印
    章，在主文及理由欄均論斷係偽造公印，惟按該局之全銜係
    「交通部台灣北區電信管理局」，二者尚非一致，所偽刻之
    印章，能否稱為該局之公印，揆諸上開判例意旨，非無斟酌
    餘地」（最高法院84年度臺上字第6118號判決意旨參照）。
    本件如附表編號1、3所示偽造公文書2紙上偽造之「法務部
    行政執行署台北執行處凍結管制命令印」、「檢察執行處鑑
    」印文各1枚，經查實無該等機關，是上開偽造之印文即非
    屬公印文，僅屬通常印文，合先敘明。
  (二)再按刑法上偽造文書罪，係著重於保護公共信用之法益，即
    使該偽造文書所載名義製作人實無其人，而社會上一般人仍
    有誤信其為真正文書之危險，仍難阻卻犯罪之成立，況上訴
    人所偽造之機關現仍存在，其足生損害於該機關及被害人，
    了無疑義，最高法院54年度臺上字第1407號著有判例；又刑
    法上所稱之「公文書」，係指公務員職務上製作之文書，與
    其上有無使用「公印」無涉；若由形式上觀察，文書之製作
    人為公務員，且文書之內容係就公務員職務上之事項所製作
    ，即令該偽造之公文書上所載製作名義機關不存在，或該文
    書所載之內容並非該管公務員職務上所管轄，然社會上一般
    人既無法辨識而仍有誤信為真正之危險，仍難謂非公文書。
    如附表編號1所示冒用臺北地檢署檢察楊文慶、臺灣臺北地
    方法院98年度金字第0028168號刑事裁定名義偽造之「臺北
    地方法院地檢署監管科」公文及附表編號3所示偽造冒用台
    北地檢署檢察官楊文慶、書記官張文光名義出具之「台北地
    檢署監管科高監字第0028168號函」等文書，形式上均已分
    別表明係臺灣臺北地方法院檢察署、法務部行政執行署臺北
    執行處等政府機關所出具，其內容又係關於刑事案件之偵辦
    情形，自有表彰該等公署公務員本於職務而製作之意，縱臺
    灣臺北地方法院檢察署並無「監管科」等單位，該等文書所
    載製作名義人及所憑本院裁定案號係屬虛構，然依前揭說明
    ，仍屬公文書。
  (三)被告持附表編號1所示偽造公文書，以之冒充其係臺灣臺北
    地方法院檢察署派來向告訴人收款之監管科人員，藉資取信
    告訴人，憑以取款詐財，雖其詐騙未得逞，惟仍均足以生損
    害於臺灣臺北地方法院、臺灣臺北地方法院檢察署、法務部
    行政執行署臺北執行處、楊文慶檢察官及告訴人乙○○。核
    被告所為，核係犯刑法第158條第1項之僭行公務員職權罪、
    第216條、第211條之行使偽造公文書罪、第339條第3項、第
    1 項之詐欺取財未遂罪。
  (四)被告與自稱「老王」及假冒桃園某銀行人員、桃園刑事局小
    隊長、楊檢察官、張文光書記官之成年人士及其他不詳姓名
    年籍之詐欺集團成年成員間，就上開犯行，具有犯意之聯絡
    及行為之分擔，應論以共同正犯。
  (五)被告與前開共同正犯偽造附表編號1、3所示印文，均係偽造
    公文書之部分行為，均無庸論罪。又偽造公文書後進而持以
    行使，偽造之低度行為應為行使之高度行為所吸收，亦不另
    論罪。
  (六)被告所犯上開各罪，亦係以一行為，同時冒充公務員行使職
    權、行使偽造公文書及詐欺取財未遂，而觸犯構成要件不同
    之罪名，為想像競合犯，依同法第55條規定，應從一重之行
    使偽造公文書罪論處。
  (七)審酌被告甫年滿18歲，正值青壯，不思循正途賺取報酬，而
    參加詐騙集團，共同假司法機關之名，利用告訴人對司法案
    件偵辦程序不熟悉，施用詐術詐騙告訴人，造成告訴人之財
    產受損，更使大眾陷於猜忌，嚴重破壞社會秩序，擬行騙77
    萬元因告訴人查覺有異而未得逞，暨被告迄今未曾返還或賠
    償告訴人之損失，惟念其犯後坦承犯行，態度尚可等一切情
    狀，量處如主文所示之刑，以資儆懲。
  (八)沒收：
    1.附表編號1、2所示物品，為本件詐欺集團成員所有，供被
      告共同為前揭犯罪所用之物，爰依刑法第38條第1項第2款
      之規定宣告沒收。至附表編號1所示偽造之「臺北地方法
      院地檢署監管科98年度存字第617號」公文上之「「法務
      部行政執行署台北執行處凍結管收命令印」、「檢察執行
      處鑑」等偽造印文各1枚，已因該偽造公文書之沒收而包
      括在內，無庸重複為沒收之諭知。
    2.附表編號3所示偽造公文書，業經交付告訴人，已非被告
      及其所屬犯罪集團其他共同正犯所有，雖無從宣告沒收，
      然其上所示偽造「法務部行政執行署台北執行處凍結管收
      命令印」、「檢察執行處鑑」印文各1枚，不問屬於犯人
      與否，均應依刑法第219條規定宣告沒收。至上開偽造之
      印文，因現在科技發達，有可能係以電腦繪圖套印方式所
      偽造，未必均係以偽刻之印章蓋用於該等文書上而成，且
      無證據證明該等印章存在，故不為沒收印章之宣告，附此
      敘明。
據上論斷，應依刑事訴訟法第273條之1第1項、第299條第1項前
段，刑法第28條、第158條第1項、第216條、第211條、第339條
第3項、第1項、第55條前段、第219條、第38條第1項第2款，刑
法施行法第1條之1第1項、第2項前段，判決如主文。
本案經檢察官鄧巧羚到庭執行職務。
中    華    民    國    98    年    8     月    6     日
                        刑事第十二庭  法  官  陳慧萍
以上正本證明與原本無異。
如不服本判決應於收受送達後10日內向本院提出上訴書狀，並應
敘述具體理由；其未敘述上訴理由者，應於上訴期間屆滿後20日
內向本院補提理由書（均須按他造當事人之人數附繕本）「切勿
逕送上級法院」。
                                      書記官  黃慧怡
中    華    民    國    98    年    8     月    6     日
附錄本案論罪科刑法條：
附錄本案論罪科刑法條全文：
中華民國刑法第158條
（僭行公務員職權罪）
冒充公務員而行使其職權者，處3年以下有期徒刑、拘役或500元
以下罰金。
冒充外國公務員而行使其職權者，亦同。
中華民國刑法第216條
（行使偽造變造或登載不實之文書罪）
行使第210條至第215條之文書者，依偽造、變造文書或登載不實
事項或使登載不實事項之規定處斷。
中華民國刑法第211條
（偽造變造公文書罪）
偽造、變造公文書，足以生損害於公眾或他人者，處1年以上7年
以下有期徒刑。
中華民國刑法第339條
（普通詐欺罪）
意圖為自己或第三人不法之所有，以詐術使人將本人或第三人之
物交付者，處5年以下有期徒刑、拘役或科或併科1,000元以下罰
金。
以前項方法得財產上不法之利益或使第三人得之者，亦同。
前二項之未遂犯罰之。
附表：
┌──┬────────────────┬─────────────┐
│編號│       應沒收之物品及數量       │     備             註    │
├──┼────────────────┼─────────────┤
│ 1  │冒用檢察官楊文慶名義偽造之「臺北│依刑法第38條第1項第2款規定│
│    │地方法院地檢署監管科」公文書壹紙│沒收。                    │
│    │（其上並有偽造之「法務部行政執行│                          │
│    │署台北執行處凍結管收命令印」、「│                          │
│    │檢察執行處鑑」印文各壹枚）。    │                          │
├──┼────────────────┼─────────────┤
│ 2  │NOKIA牌手機壹支（內含0000000000 │依刑法第38條第1項第2款規定│
│    │號行動電話門號SIM卡壹枚）       │沒收。                    │
│    │                                │                          │
├──┼────────────────┼─────────────┤
│ 3  │冒用臺北地檢署檢察官楊文慶、書記│左列印文依刑法第219條規定 │
│    │官張文光名義偽造之「台北地檢署監│，不問屬於犯人與否，均沒收│
│    │管科高監字第0028168號函」公文書 │。                        │
│    │壹紙，其上偽造之「法務部行政執行│                          │
│    │署台北執行處凍結管收命令印」、「│                          │
│    │檢察執行處鑑」印文各壹枚。      │                          │
└──┴────────────────┴─────────────┘


司法院資訊處製作；財團法人民間司法改革基金會備份。
